【裁判字號】    96,醫上,6
【裁判日期】    990127
【裁判案由】    損害賠償
【裁判全文】
臺灣高等法院臺中分院民事判決           96年度醫上字第6號
上  訴  人    丁○○
兼法定代理人  丙○○○○○○
上  訴  人    乙○○
上 列三 人
共      同
訴訟代理人    楊振裕律師
被 上訴 人    財團法人中國醫藥大學附設醫院
                      住台中市○區○○里○○路2號
法定代理人    甲○○  住台中市○區○○里○○路2號
被 上訴 人    戊○○  住台中市○區○○里○○路2號
上 列二 人
共      同
訴訟代理人    林伸全律師
複 代理 人    王德凱律師
上列當事人間請求損害賠償事件，上訴人對於民國96年8月31日
臺灣臺中地方法院92年度醫字第5號第一審判決提起上訴，經本
院於99年l月13日言詞辯論終結，判決如下：
    主    文
上訴及追加之訴均駁回。
追加之訴假執行之聲請駁回。
第二審訴訟費用由上訴人負擔。
    事實及理由
壹、程序部分：
一、按當事人之法定代理人其代理權消滅者，應由有代理權之法
    定代理人承受訴訟，此觀民事訴訟法第170條、第175條第l
    項規定自明。本件被上訴人財團法人中國醫藥大學附設醫院
    （下稱中國醫院）之法定代理人原為林正介，嗣於本院審理
    中變更為甲○○，被上訴人中國醫院因而具狀聲明承受訴訟
    ，並提出中國醫藥大學民國98年7月22日榮人字第098000800
    4號函影本為證（見本院卷第167頁），稽諸前開說明，應予
    准許，合先敘明。
二、次按訴之變更或追加，非經他造之同意，不得為之。但請求
    之基礎事實同一者，不在此限。此觀民事訴訟法第446條第l
    項、第255條第l項第2款之規定自明。本件上訴人於原審係
    依據民法第184條、第188條、第192條第l、2項、第194條關
    於侵權行為法律關係之規定提起本件訴訟；嗣於本院審理中
    追加依繼承、民法第227條、第227條之l債務不履行之法律
    關係請求本件損害賠償（見本院卷第一宗第37頁、第二宗第
    81頁），此與侵權行為損害賠償間訴訟標的不同，顯係追加
    之訴。惟其請求之原因事實均係指上訴人許閎程之妻張文娟
    接受被上訴人戊○○治療，其後所生死亡之結果，被上訴人
    戊○○應否負過失責任或有無可歸責之事實，其請求之原因
    事實既均相同，原有之訴訟資料於追加之訴中均可加利用，
    稽諸首開說明，自應准許上訴人為訴之追加，合先敘明。
貳、實體部分：
一、上訴人等起訴主張：被害人張文娟即上訴人丁○○之母，許
    閎程之妻，乙○○之女，於民國（下同）89年6月29日至被
    上訴人中國醫院就醫，由該院醫師即被上訴人戊○○負責診
    治，同年6月30日被上訴人戊○○安排張文娟做「內視鏡活
    體切片檢查」，同年7月3日檢查結果為「胃良性腫瘤」，但
    同年7月4日回診時，被上訴人戊○○卻於病歷上記載為「胃
    惡性腫瘤」，並建議住院開刀治療，同年7月9日張文娟住進
    被上訴人中國醫院，經被上訴人戊○○診療結果為「胃平滑
    肌瘤」病，同年7月10日被上訴人戊○○為張文娟實施胃腫
    瘤切除手術（病歷摘要記載為胃癌），手術後張文娟持續發
    燒不退，經向醫護人員反應，均未獲得適時之檢查及適當之
    處置，致同年7月15日下午，張文娟呼吸困難，腹腔濃瘍流
    出，被上訴人亦未予以適時搶救及處置，導致同年7月17日
    ，張文娟病情更形惡化，腹腔膿瘍，引發敗血症，轉入加護
    病房，由訴外人曾元宏醫師施予腹腔濃瘍清創術及腔管插管
    引流術，但因張文娟已化膿過久，體內器官嚴重受損，故當
    日下午又引發十二指腸潰瘍，動脈破裂而大量出血並休克，
    同年8月3日再度復發十二指腸潰瘍大量出血，當日再進行縫
    合止血及迷走神經幹切除術及幽門成形術，同年10月13日進
    行幽門修補術，但同年ll月27日仍引發胃出血，再度接受內
    視鏡止血手術後，復因再引發肝功能惡化及敗血症等多重器
    官衰竭不幸於90年5月13日死亡。被上訴人等為圖詐領醫療
    給付，共同謀議隱瞞病情，將張文娟原以簡易手術即可治癒
    之「胃良性腫瘤」，當成「胃惡性腫瘤」進行手術治療，之
    後被上訴人戊○○於手術過程中復有疏失，致張文娟術後持
    續發燒、呼吸困難，被上訴人戊○○亦未親自為適當醫治，
    延誤治療時機，顯有過失致張文娟死亡。爰依民法第184條
    第l項前段、第188條第l項、第192條第l、2項、第194條之
    規定提起本件訴訟，就上訴人許閎程支付醫療費用新台幣（
    下同）855,507元，喪葬費372,800元，增加生活上之支出67
    9,800元、精神慰藉金500萬元，其餘上訴人之精神慰藉金及
    扶養費請求連帶賠償。聲明求為判決：（一）被告（即被上
    訴人）等應連帶賠償原告（即上訴人）丙○○○○○○6,90
    8,107元。連帶給付上訴人丁○○5,377,959元（其中扶養費
    377,959元及精神慰撫金500萬元）。連帶給付上訴人乙○○
    5,365,222元（其中扶養費365,222元及精神慰撫金500萬元
    ）。及均自92年7月24日起至清償日止按年息百分之5計算之
    利息。（二）願供擔保，請准宣告假執行。
二、經原審為上訴人等敗訴之判決，上訴人等不服，提起上訴，
    並追加依民法第227條、第227條之1及繼承之法律關係主張
    ，聲明：（一）原判決廢棄。（二）被上訴人等應連帶給付
    上訴人丁○○977,959元（慰撫金減縮為60萬元）；連帶給
    付上訴人丙○○○○○○3,108,107元（慰撫金減縮為120萬
    ）；連帶給付上訴人乙○○965,222元（慰撫金減縮為60萬
    元），及均自92年7月24日起至清償日止，按年息百分之5計
    算之利息。（三）願供擔保，請准宣告假執行。併稱：
  （一）被上訴人抗辯上訴人丁○○、乙○○之請求權已罹於時
        效而消滅，並無理由：張文娟固於90年5月13日死亡，
        惟當時上訴人等均不知造成張文娟死亡之原因及賠償義
        務人係何人，而係待上訴人取得張文娟之病歷資料及由
        立法委員翁金珠服務處於90年7月5日發文請求訴外人中
        央健康保險局中區分局提供張文娟在中國醫院就醫之相
        關健保醫療給付明細表後並加比對後始於91年間知悉上
        訴人戊○○有醫療過失。遂於91年4月間向台灣台中地
        方法院檢察署提出業務過失致死等告訴案，是應自91年
        4月起算時效期間，至上訴人乙○○、丁○○等二人於
        92年7月13日提出本件損害賠償之請求時，尚未逾2年之
        請求權時效。
  （二）被上訴人戊○○誤將張文娟之病症診斷為「胃惡性腫瘤
        」，並未盡告知義務而以治療癌症之方式進行手術，應
        有過失：
   （1）89年6月29日門診當日被上訴人戊○○並未對張文娟做
        任何檢查，竟臆測張文娟罹患「胃惡性腫瘤」，並給予
        「癌症藥物治療」，且89年6月30日被上訴人戊○○安
        排張文娟作小件外科活體切片檢查、上消化道汎內視鏡
        檢查、經內視鏡切片等各項檢查後，同年7月3日病理檢
        查報告即載明係「胃黏膜有顯著的集中性慢性發炎」，
        並無癌症之徵兆，但被上訴人戊○○未詳實告知病情，
        反加誇大，復違背醫師法第12條之1、醫療法第81條及
        第82條第1項告知義務之規定。使得張文娟及上訴人許
        閎程因受誤導，而在別無選擇之情況下，接受開刀以治
        療。況依依行政院衛生署82年度委託中華民國台灣醫學
        會就「台灣的胃癌」所作研究報告指出「內視鏡診斷胃
        癌，其敏感性和特異性皆很高」；財團法人彰化基督教
        醫院消化系中心/胃腸肝膽科主任孫茂勝醫師所撰「內
        視鏡超音波對胃癌之利用」一文中亦載稱「雖然E.U.S
        （即內視鏡超音波）高達90％，但仍未100％，仍有誤
        差，因此不能僅憑E.U.S做診斷，開刀前仍須作組織切
        片檢查才可」，而張文娟之上述檢查結果病理報告已證
        實係「胃黏膜有顯著的集中性慢性發炎」，被上訴人戊
        ○○更不應昧於該病理檢查報告，仍將張文娟之病症視
        為胃癌，並以治療胃癌之方式作後續之處理。足認被上
        訴人戊○○未盡醫師必要之注意義務，刻意隱瞞病情，
        並採取非必要且具高風險之手術治療。
   （2）至行政院衛生署醫事審議委員會（以下簡稱醫審會）之
        鑑定意見固然認為「住院診斷為臨時性之診斷，而出院
        診斷才是最終之診斷，此乃醫學常規，故住院診斷為『
        胃癌』，而出院診斷為『胃平滑肌瘤』，並無不妥。病
        患於胃體部高位粘膜下腫瘤，因不能排除惡性之可能，
        故於7月10日與以手術行楔狀切除，在學理上是正確的
        做法」等語。惟此論點顯然違反常理且失之偏頗。蓋醫
        師乃具備醫療知識之專業人士，應憑藉其醫療專業診斷
        病患之病症，並對症下藥。
  （三）被上訴人戊○○於手術過程中疏未將張文娟之胃部確實
        縫合，致造成滲漏進而引發腹內膿瘍情形，手術後又未
        即時手術剖腹探查、安排手術引流，於張文娟病危時，
        戊○○復未親自於急救現場出現，其醫療行為亦應有疏
        失：
   （1）張文娟於手術後持續發燒、呼吸困難，89年7月13日胸
        部照X光檢查，即已顯示左側肋膜積水，依臨床報告，
        此時液體量至少已超過300CC，當日本應立即做胸腔穿
        刺，為病患放置一條胸管，取得液體做進ㄧ步檢查以確
        定引起積水的原因及引流積水，惟被上訴人戊○○於7
        月13日當天卻未立即做適當之醫治，延誤至7月17日，
        即遽以電話通知放射科醫師進行插管引流才做胸管穿刺
        及胸管插管引流，遲未以較果佳之手術剖腹探查，致延
        誤醫治時間，造成張文娟因敗血症併多重器官衰竭死亡
        ，其該部分之醫療行為亦有過失。又被上訴人中國醫院
        發出張文娟病危通知時，被上訴人戊○○身為主治醫師
        卻又未於急救現場搶救病患生命，而由依規定不能實行
        胸管插管引流術之放射線醫師曾元宏進行該項手術，亦
        有違醫師法第21條之規定。
   （2）另依中區健保局住院醫療費用清單，被上訴人中國醫院
        曾以主診斷碼「肝之其它損傷」、主手術碼「肝裂傷縫
        合術」申請費用，雖被上訴人戊○○否認於89年10月13
        日幫病人施行「肝裂傷縫合術」，而稱是做「十二指腸
        出血縫合術」，因健保局申請費用手冊內沒有這項手術
        ，依健保局規定可以比照肝裂傷縫合術申報費用等語，
        惟被上訴人中國醫院早在89年7月22日已向中區健保局
        申報過「十二指腸潰瘍縫合術」之費用，則被上訴人既
        已診斷病患「肝損傷」為何否認幫張文娟施行「肝裂傷
        縫合術」之醫治，是其顯係為逃避手術疏失而造成張文
        娟肝損傷之責任。
   （3）再者，被上訴人中國醫院於89年7月17日、10月9日、10
        月25日，均向中區健保局申報「經皮穿肝膽管引流術」
        費用，而需要施行上開手術之情形主要係因：1.結石或
        腫瘤引起的膽道阻塞、2.外傷或開刀引起的膽道挫傷及
        膽汁外漏。惟據上訴人許閎程所知，張文娟從未有結石
        或腫瘤引起膽道阻塞病史，則被上訴戊○○為張文娟實
        行「經皮穿肝膽道引流術」之治療，應係肇因於手術過
        程之疏失，而引起膽道挫傷及膽汁外漏。
  （四）被上訴人就本件醫療契約應負債務不履行責任：
        張文娟與被上訴人等間之醫療契約既因可歸責被上訴人
        等之事由，而有前揭不完全給付之情事，則上訴人等基
        於繼承關係，依最高法院29年上字第1139號、82年度台
        上字第267號判例意旨、89年度台上字第2663號裁判及
        台灣高等法院94年度醫上字第2號裁判，自得併依民法
        第227條及第227條之1規定，請求損害賠償。
  （五）醫審會三次鑑定內容並未就法院函詢問題為具体答覆，
        本無可取之處。此由其98年10月28日衛署醫字第098026
        3168號函覆之鑑定意見，既認為縫合滲漏之原因，與病
        人本身組織健康與否、組織血液循環及解剖位置及手術
        技術均有相關，而被上訴人戊○○於張文娟進行前評估
        手術可進行，堪認對病人健康狀況認係良好，排除此病
        人因素，其餘手術技術與解剖位置均操之於被上訴人戊
        ○○，再參以被上訴人戊○○另有相同類型因業務過失
        致死而遭判刑之案例，顯見張美娟因縫合滲漏導致腹內
        膿瘍，進而死亡，係被上訴人戊○○之過失。另上開鑑
        定竟見亦與該會第一次鑑定意見第四點所載「7月22日
        因原先插管之引流成效不彰，故再度安排手術，理學上
        可接受，惟時機稍嫌晚些…」等語相矛盾。至林口長庚
        醫院鑑定結果載稱「…沒有手術前之資料，所以無法對
        手術前的病情提供意見。」等語，可見該院之鑑定醫師
        應未見過手術前病人之三次病理報告內容，則其係如何
        推斷被上訴人戊○○未涉有隱瞞病情之情事？又該鑑定
        報告稱組織切片無法判斷良性腫瘤或惡性腫瘤，亦抹煞
        了病理專科醫師之專業能力。至醫審會第二次鑑定意見
        以「縫合處滲漏的機率為1.3％～6％」，然未提出其所
        依據之文獻，亦不能據此認定被上訴人戊○○無過失。
三、被上訴人等則聲明：（一）上訴駁回。（二）如受不利判決
    ，願供擔保請准宣告免為假執行。其陳述除引用原審判決所
    載外，併辯稱：
  （一）上訴人丁○○、乙○○之請求已罹於消滅時效：上訴人
        丁○○、乙○○既已於原審追加起訴狀及準備書二狀主
        張被上訴人戊○○誤將張文娟之胃「良性」腫瘤診斷為
        胃「惡性」腫瘤並進行手術行為，蓄意欺騙病患及家屬
        ，逼迫病人接受開刀治療云云。惟其等至遲於90年5月1
        7日被上訴人戊○○於診斷證明中記載張文娟之病症為
        「胃平滑肌瘤」，而於89年7月10日接受胃腫瘤切除手
        術（局部胃切除術）時，即已知有損害及賠償義務人，
        故其等於92年7月13日追加起訴，顯已罹於2年之消滅時
        效。至上訴人主張許閎程請求立法委員函調健保局相關
        資料再比對張文娟之病歷後，始發現張文娟係因戊○○
        之醫療過失所致死云云，因函調健保局相關資料及比對
        張文娟之病歷，係上訴人蒐集證據資料之過程，與是否
        知悉損害及賠償義務人並無相關。
  （二）被上訴人戊○○判斷張文娟為惡性腫瘤並無過失：
   （1）張文娟於89年6月29日因上腹部疼痛、吐血、體重減輕
        至被上訴人中國醫院門診時，經內科醫師做胃鏡檢查時
        發現胃部長腫瘤，而在門診做預斷時都要預斷為惡性腫
        瘤才不會造成病情的延誤，等到開刀以後把切片送去檢
        驗才能確定是良性瘤或惡性瘤。故被上訴人戊○○判斷
        張文娟為惡性腫瘤，並於同年7月10日予以手術行楔狀
        切除，經切片報告證實為良性瘤，此係醫學上正常做法
        ，並無過失。上訴人稱被上訴人戊○○此舉乃係未將檢
        查結果真實告知，蓄意欺騙病患及家屬，誇大病情為「
        胃惡性腫瘤」，違反醫師法第12條之1、醫療法第81條
        及同法第82條第1項等規定，逼迫病人接受開刀治療云
        云，顯然誤會。
   （2）且依行政院衛生署82年度委託研究計畫研究報告第7頁
        記載「內視鏡診斷為胃癌，其敏感性和特異性皆很高，
        若加上胃生檢，正確診斷率高達95%以上。目前認為避
        免偽陰性的不二法門是胃生檢至少拿六塊以上..」，及
        財團法人彰化基督教醫院消化系中心刊載「內視鏡超音
        波對胃癌之利用」一文第1頁記載「..雖然E.U.S（即內
        視鏡超音波）高達90%，但仍未達100%，仍有誤差，因
        此不能僅憑E.U.S做診斷，開刀前仍需做組織切片檢查
        才可。」等語，亦可認單靠內視鏡切片檢查，並不能確
        定檢查結果完全正確，縱以內視鏡超音波檢查，亦無法
        達到診斷正確率100%，故被上訴人戊○○為求檢查結果
        之正確，於89年7月10日予以手術行楔狀切除腫瘤作病
        理組織檢查，在學理上是正確的做法。
   （3）又依醫審會鑑定結果認：「..住院診斷為臨時性診斷，
        而出院診斷才是最終之診斷，乃醫學常規，故住院診斷
        為『胃癌』，而出院診斷為『胃平滑肌瘤』，並無不妥
        。病患於胃體部高位粘膜下腫瘤，因不能排除惡性之可
        能，故於7月10日予以手術行楔狀切除，在學理上是正
        確的做法」、「病人因腹痛、吐血、體重減輕求診，經
        安排胃鏡檢查，檢查中發現可疑病灶，並予以切片，乃
        屬合理正確做法。但切片檢查之結果是否可以確定平滑
        肌瘤為良性或惡性，則取決於.... ，依據89年7月5日
        之胃切片病理報告，切片只取到黏膜及肌肉黏膜（musc
        ularis mucosae）部分，並未取到腫瘤組織，…；當然
        ，也無法判斷此腫瘤為良性或惡性。病人有吐血及體重
        減輕之現象，加上胃鏡發現有胃腫瘤及潰瘍，因此懷疑
        有惡性腫瘤之可能，手術治療的確為必要的處置。術前
        醫師已為病人進行一般血液常規及生化檢查，胃鏡及電
        腦斷層檢查等評估，並未發現不適宜手術之不適應，進
        行手術並無不當」；而林口長庚醫院所提出之相關醫療
        意見亦認為：胃平滑肌瘤不容易單獨由內視鏡切片檢查
        診斷。胃平滑肌瘤底是良性或惡性通常需經由手術後之
        病理組織學檢查才能確定，因此建議手術治療為必要且
        合理之醫療行為。另消費者文教基金會（以下簡稱消基
        會）鑑定之結果亦認為被上訴人戊○○係以手術切除腫
        瘤來證實診斷，排除惡性腫瘤的疑慮，非以惡性腫瘤的
        診斷來開刀。因此被上訴人戊○○並無隱瞞張文娟所患
        為「胃良性腫瘤」之行為，且其以手術方式探查張文娟
        之病情，亦合於醫學上之必要且屬正當、合理之醫療行
        為。
   （4）被上訴人戊○○初判張文娟之病症為胃惡性腫瘤，此係
        臨時之診斷，並非最終之診斷，上訴人稱被上訴人戊○
        ○於手術前明知張文娟所患並非惡性腫瘤，實有誤會。
        又上訴人所提戊○○之論述中，固提及「良性腫瘤：手
        術愈小愈好、惡性腫瘤：手術愈大愈好」等語，惟此乃
        係確定良性或惡性腫瘤之後所進行手術大小之論述，與
        本件預判為胃惡性腫瘤並進行手術之情形不同。再者，
        張文娟所患係胃部腫瘤，並非胃息肉，上訴人所提上證
        五之醫學文獻，亦與本件無涉。另上訴人所引最高法院
        79年台上字第2987號判決，該判決之事實乃病患轉院時
        機延誤之疏失，更與本件毫無相干。是上訴人主張張文
        娟之病情無需開刀切除，而蒙受巨大風險云云，並無可
        採。又上訴人所提上證六之另案判決，該病患之病症、
        身體狀況及鑑定意見均與本件不同，係相異之個案，亦
        不容比附援引。
  （三）被上訴人戊○○於手術中並無疏失之處：
   （1）關於腹腔濃瘍之引流，臨床上有「插管引流」及「手術
        引流」兩種治療之方法，採行何者，端視醫師依當時病
        人之身體狀況做專業上之判斷。而張文娟當時已有縱膈
        腔炎、呼吸衰竭及敗血症，健康情形非佳，難以承受手
        術之風險，故被上訴人戊○○選擇先以「插管引流」之
        方式為其治療腹腔濃瘍，而未立即施行「手術引流」，
        乃係合理之處置方法，並未延誤手術引流之治療時機。
        證人曾元宏於原審證稱：「通常我認為開刀過的病人或
        是不適合開刀的病人，做插管引流比較安全，我和楊醫
        師都同意她（指病患張美娟）做這樣的插管引流。」
   （2）腹腔濃瘍之「插管引流」，並非外科手術，臨床上外科
        醫師或放射科醫師均得執行，故放射科醫師曾元宏為張
        文娟實施插管引流，乃其業務上合法之行為。且對張文
        娟所施行之「腹腔膿瘍引流」，在健保局所規定之健保
        費用申報項目中並無符合之申報代碼，故病記載以較為
        近似之「PTCD」即「經皮穿肝膽引流」之代碼代用，亦
        無不實。
   （3）被上訴人戊○○對張文娟之手術及治療過程，經醫審會
        鑑定結果認：「（一）…7月22日第2次手術後之大量上
        消化道出血，可能肇因於腹內膿瘍併發壓力性潰瘍出血
        。當時因血壓下降，故立即安排第3次手術，找到出血
        點，並予以縫合，是恰當的處置」等語；「（二）…任
        何手術均有風險，進行胃部手術後發生胰臟炎的機率，
        依文獻記載為12%，縫合處滲漏的機率為1.3～6%，…。
        併發症的發生雖然和手術技術有一定程度關係，但和病
        人本身的組織健康與否，組織的血液循環狀況及解剖位
        置都有重要關連。病人術後發生腹內膿瘍，胰臟炎及胃
        溢漏是術後的併發症，無法保證不會發生。（三）根據
        病歷記載，…。本件病人在有縱膈腔炎，呼吸衰竭，敗
        血症的情況下，立刻手術很可能會惡化病情，危險性較
        高，且不盡然會得到更好的結果，楊醫師選擇引流插管
        ，並無疏失。（四）病人於7月17日插管引流後病情的
        確情況較為穩定；…，故醫師決定安排手術引流。從病
        程看來並無不妥；…。（五）…(2)術後肋膜積水，只要
        量不多，不影響呼吸，有時會自行吸收，並不需處理。
        …(3)…因此發出病危通知時主治醫師未在場，不能說是
        醫療疏失。引流腹腔膿瘍本為放射醫師所執行業務，楊
        醫師作出醫療決策，委由放射科醫師執行，並無疏失。
        (4)87年（應係89年）10月13日執行之手術為胃縫合手術
        ，而不是肝裂傷縫合術。…(5)經查閱病歷，住院中所行
        之經皮穿肝膽道引流術（PTCD）實際上腹內膿瘍引流、
        …尚未發現有醫療疏失之處」；而林口長庚醫院所提供
        之相關意見亦認為：手術後腹腔膿瘍之治療以超音波或
        電腦斷層攝影引導置入引流管引流膿瘍對病患之傷害較
        小，是最常使用的方法。如果病情沒有改善，再做手術
        引流。有關照顧病患之醫師、護士是否有醫療疏失之部
        分，依現有之資料無法提供意見；再者，消基會鑑定結
        果：「楊醫師在一連串併發症採取之治療施行皆符合學
        理且均能做適當之處理，並無嚴重延誤醫治時間，亦難
        謂有醫療之疏失」。依上開鑑定報告所顯示，被上訴人
        戊○○於醫療過程中，確實已善盡醫師之注意義務，盡
        全力醫治病患，而無過失。
  （四）關於另被上訴人訴訟代理人於鈞院96年11月6日準備程
        序中稱「可能是手術過程中，發生內臟的碰撞，造成的
        裂傷。」係錯誤之陳述，實則，前開醫審會第2次鑑定
        書中已表明「87年（按應係89年）10月13日執行之手術
        為胃縫合手術，而不是肝裂傷縫合術。…」，爰更正陳
        述。
四、上訴人等主張：被上訴人戊○○為被上訴人中國醫院之醫師
    ，上訴人丁○○之母、許信亭之配偶、乙○○之女張文娟於
    89年6月29日至中國醫院就醫，由被上訴人戊○○診治，於
    同年6月30日做「內視鏡活体切片檢查」，同年7月3日檢查
    報告為「胃良性瘤」，同年7月10日由被上訴人戊○○實行
    切除手術，同年7月17日因腹腔膿瘍，由訴外人曾元宏醫師
    施行腹腔膿瘍清創術及腔管插管引流術，同年7月22日開刀
    施行腹腔膿瘍引流手術，同年8月3日再進行縫合止血及迷走
    神經幹切除術及幽門成形術，同年10月13日進行幽門修補術
    ，但同年11月27日仍引發胃出血，再度接受內視鏡止血手術
    後，復因再引發肝功能惡化及敗血症併多重器官衰竭等，於
    90年5月13日死亡等情。有病歷資料附卷足稽，復為兩造所
    不爭執，自堪信屬真正。上訴人另主張被上訴人戊○○於上
    開診斷、治療行為有疏失等語，被上訴人則以前揭情詞置辯
    。是本院自應審究：（1）上訴人丁○○、乙○○主張之侵
    權行為請求權是否罹於時效？（2）被上訴人戊○○於本件
    醫療行為中是否有過失？應否負侵權行為責任？中國醫院應
    否與被上訴人戊○○連帶負侵權行為責任？（3）被上訴人
    等應否負不完全給付之責？
五、經查：消滅時效，自請求權可行使時起算；因侵權行為所生
    之損害賠償請求權，自請求權人知有損害及賠償義務人時起
    ，二年間不行使而消滅。民法第128條前段、第197條第1項
    前段分別定有明文。又民法第197條所謂知有損害，即知悉
    受有何項損害而言，至對於損害額則無認識之必要；另關於
    侵權行為損害賠償請求權之消滅時效，亦應以請求權人實際
    知悉損害及賠償義務人時起算，非以知悉賠償義務人因侵權
    行為所構成之犯罪行為經檢察官起訴，或法院判決有罪為準
    。本件上訴人依其起訴狀所附之被上訴人許閎程於90年5月1
    7日出具之診斷証明書記載張文娟之病名、治療經過，上訴
    人丁○○、乙○○等亦應於此時可得知悉張美娟之病名、治
    療情況，上訴人丁○○之法定代理人復稱其於張美娟治療過
    程均伊本人親自看護（見台灣台中地方法院92年度中調字第
    115號卷第5頁），理應早已知悉負責治療之醫師為被上訴人
    戊○○，則至遲於90年5月17日收取上開診斷証明書時，即
    已知悉張文娟之病症為「胃平滑肌瘤」，就張文娟於90年5
    月13日死亡之事實，其賠償義務人及損害之事實即無不知之
    理。雖上訴人許閎程早於92年5月8日提起本件訴訟，惟上訴
    人丁○○、乙○○則於92年7月23日始為本件追加之訴（見
    原審卷第一宗第23-25頁），距前開90年5月17日已逾二年時
    效。雖上訴人丁○○、乙○○以因經請求立法委員於90年7
    月5日向全民健康保險局（以下簡稱健保局）函調相關資料
    再比對張文娟之病歷後，始於91年間發現張文娟因被上訴人
    戊○○之醫療過失致死云云。惟執行醫療行為人及損害發生
    之事實均甚明確，無庸待調查；至於損害與賠償義務人有無
    因果關係係侵權行為責任之要件，須待檢察官或法院之認定
    ，而非計算請求權人請求權時效之要件。況上訴人張閎程前
    揭委由立法委員向健保局調閱者乃中國醫院申請健保給付原
    文細目明細表，有立法委員翁金珠、縣議員魏明谷聯合服務
    處90年5月25日、90年7月5日覆附調閱之台灣台中地方法院
    檢察署91年度他字第952號卷足稽。是其調閱文件僅在查核
    被上訴人申領健保給付之情節，與確認張美娟死亡與被上訴
    人行為之因果關係無關；且上訴人許閎程上開調閱相關資料
    之過程，僅係收集訴訟資料之過程，與是否知悉損害及賠償
    義務人無關。從而，被上訴人辯稱上訴人丁○○、乙○○於
    92年7月23日提起本件追加之訴時，其侵權行為請求權已罹
    於二年時效云云，自屬可取。上訴人前揭抗辯，自非足取。
六、關於被上訴人中國醫院是否有不完全給付情形存在？經查：
  （一）依行政院衛生署92年7月7日以衛署醫字第0920211012號
        函附醫事審議委員會第0000000號鑑定書鑑定意見謂「
        （一）按住院診斷為臨時性之診斷，而出院診斷才是最
        終之診斷，此乃醫學常規，故住院診斷為『胃癌』，而
        出院診斷為『胃平滑肌瘤』，並無不妥。病患於胃体部
        高位粘膜下腫瘤，因不能排除惡性之可能，故於7月10
        日予以手術行楔狀切除，在學理上是正確的做法。（二
        ）7月10日術後病患有發燒，血…，因一般手術後第一
        、二天之發燒現象，常肇因於病患呼吸不深、咳痰不佳
        ，故醫師朝此方向處置，予以…，均為學理上合宜之處
        置。（三）其後因病人持續發燒，引流管有臭味、綠色
        混濁之引流液，…。臨床上引流管引流效果不佳時，處
        置上有兩種選擇，可獲得較好療效：（1）在電腦斷層
        引導下，再插較粗之引流管引流（pig tail）。（2）
        直接進行手術引流。本案於7月17日安排電腦斷層掃描
        檢查，發現後腹腔有積液及氣泡，懷疑膿瘍形成，縱膈
        腔有氣泡氣懷疑縱膈腔炎，同日血液白血液27、700／
        cm ，有發燒、感染敗血症現象，此時若實行手術剖腹
        探查，效果較快，而戊○○醫師選擇先做電腦斷層導引
        下插管引流。（四）7月22日因原先插管之引流成效不
        彰，故再安排手術引流，理學上雖可接受，惟時機稍嫌
        晚些，然若能早一點手術，或許可有較佳之預後。（五
        ）7月22日第二次手術後之大量上消化道出血，可能肇
        因於腹內膿瘍併發壓力性潰瘍出血，當時因血壓下降，
        故立即安排第三次手術，找到出血點，並予以縫合，也
        是恰當的處置。」。另行政院衛生署於94年11月10日以
        衛署醫字第0940222475號函復醫審會第0000000號第二
        次鑑定報告亦謂「病人於89年7月9日住院，90年5月13
        日死亡，住院共計10個多月，經歷了多次處置及手術。
        綜觀病程，病人在89年7月10日接受手術後產生之胰臟
        炎合併腹內膿瘍併發症，案為日後多次十二指腸出血、
        胃出血，胃縫合處溢漏、空腸灌食管溢漏、…的主要肇
        因。發生此一嚴重併發症後，雖醫療團隊多次設法解決
        衍生的後續併發症，…。因此，術後胰臟炎合併腹內膿
        瘍是導致病人死亡的最重要原因。而產生胰臟炎的併發
        症，已如附件中提及，有其發生的機率，除此之外，尚
        未發現有醫療疏失之處。」（見原審卷第一宗第62至66
        頁、本院卷第一宗第177頁至180頁、台灣台中地方法院
        檢察署91年度他字第952號偵查卷第100至104頁），足
        見被上訴人戊○○以楔形切除腫瘤為診斷方式及嗣後對
        產生膿瘍等併發症狀之治療過程均符合醫療常規，難認
        有過失。
  （二）再參以被上訴人戊○○被訴業務過失致死之刑事案件中
        ，經台灣台中地方法院檢察署檢察官就上開醫審會之鑑
        定報告檢送財團法人長庚紀念醫院林口分院（以下簡稱
        長庚醫院）提出相關醫療意見，經該醫院鑑定結果亦同
        意上開醫審會之鑑定內容，大致內容為：（1）胃平滑
        肌瘤不容易由內視鏡切片檢查診斷，胃平滑肌瘤底是良
        性或惡性通常需經由手術後之病理組織學檢查才能確定
        。（2）對原鑑定書鑑定意見：病患有吐血、体重減重
        之症狀，而胃鏡檢查顯示有胃腫瘤及胃炎，並懷疑有惡
        性腫瘤的可能性，因此建議手術治療為必要且合理之醫
        療行為。但有關照顧病患之醫師、護士是否有醫療疏失
        部分，依現有之資料無法提供意見等語，有長庚醫院95
        年8月8日（95）長庚院法字第0348號函附卷足稽。（見
        原審卷第二宗第192至194頁）是亦難認被上訴人有何可
        歸責之事由或疏失之處置行為。另再參以消費者文教基
        金會亦認：「病患張文娟女士腫瘤手術前後都是良性平
        滑肌瘤，因無法由胃鏡取得足夠組織証實，故必需以手
        術治療，切除後病理診斷…楊醫師應係以手術切除腫瘤
        來証實診斷，排除惡性腫瘤的疑慮，非以惡性腫瘤的診
        斷來開刀，如果是惡性平滑肌瘤或胃癌，應做全胃切除
        。…楊醫師在一連串併發症採取之治療措施皆符合學理
        且均能做適當之處理，並無嚴重延誤醫治時間，亦難謂
        有醫療疏失。」等情（見原審卷第一宗第196頁）。益
        証難認被上訴人戊○○之醫療行為有何過失或不當之處
        。上訴人空言指摘醫審會所有鑑定報告，消費者文教基
        金會及前揭長庚醫院函覆內容均不足取，顯有違專業知
        識之法則。
  （三）至上訴人指稱：張文娟僅係罹患良性「胃平滑肌瘤」，
        被上訴人戊○○無視病理報告之記載，故誤將張文娟之
        病症診斷記載為「胃惡性腫瘤」，以致張文娟接受開刀
        治療，顯有違醫師法規定之告知、說明義務云云。然查
        ：
   （1）按醫療機構實施手術，應向病人或其法定代理人、配偶
        、親屬或關係人說明手術原因、手術成功率或可能發生
        之併發症及危險，並經其同意，簽具手術同意書及麻醉
        同意書，始得為之。但情況緊急者，不在此限。醫療法
        第63條第1項有明文規定。又按醫療機構實施中央主管
        機關規定之侵入性檢查或治療，應向病人或其法定代理
        人、配偶、親屬或關係人說明，並經其同意，簽具同意
        書後，始得為之。但情況緊急者，不在此限，醫療法第
        64條第1項亦定有明文。惟上開規定旨在經由危險之說
        明，使患者得以知悉侵入性醫療行為之危險性而自由決
        定是否接受，以減少醫療糾紛。惟法條就醫師之危險說
        明義務，並未具體化其內容，而醫療行為本具有高度風
        險及專業性，能否漫無邊際或毫無限制的要求醫師負一
        切（含部分醫學診斷方式非絕對性之教育）之危險說明
        義務？已非無疑（最高法院96年台上字第2476號裁判要
        旨參照）。
   （2）再者，參酌前揭醫審會第二次鑑定之鑑定報告第（五）
        亦載：告訴人代理人質疑醫師於醫療過程中未盡告知之
        義務…，從病歷記錄中只能確定病人家屬在歷次手術、
        檢查前均已填妥同意書，但說明內容無法得知等語。而
        上訴人所質疑之89年7月10日施行楔狀手術未經告知係
        良性腫瘤，但89年7月9日之同意書則載「病人張文娟、
        …因患疑胃惡性腫瘤需實施切除手術，經貴院戊○○醫
        師詳細說明下列事項，並已充分暸解，同意由貴院施行
        該項之手術：一、需實施手術之原因。二、手術成功率
        或可能發生之併發症及危險…」（見病歷資料第二本）
        ，亦難認被上訴人戊○○未盡告知、說明之義務。
   （3）又上訴人提出行政院衛生署82年度委託研究計畫研究報
        告第7頁記載「內視鏡診斷為胃癌，其敏感性和特異性
        皆很高，若加上胃生檢，正確診斷率高達95%以上。目
        前認為避免偽陰性的不二法門是胃生檢至少拿六塊以上
        …」，及財團法人彰化基督教醫院消化系中心刊載「內
        視鏡超音波對胃癌之利用」一文第1頁記載「…雖然E.U
        .S（即內視鏡超音波）高達90%，但仍未達100%，仍有
        誤差，因此不能僅憑E.U.S做診斷，開刀前仍需做組織
        切片檢查才可。」等語，（見本院卷第一宗第38頁至42
        頁），是亦認單靠內視鏡切片檢查，並不能確定檢查結
        果完全正確，縱以內視鏡超音波檢查，亦無法達到診斷
        正確率100%，此亦核與前揭醫審會第二次鑑定意見（一
        ）所述之「胃鏡檢查切片結果是否可確定平滑肌瘤為良
        性或惡性，取決於，第一：切片是否夠深，是否取到腫
        瘤組織。第二：切片數量是否足夠。依據89年7月5日之
        胃切片病理報告，切片只取到黏膜及肌肉黏膜（muscul
        aris mucosae）部分，並未取到腫瘤組織，因此推斷可
        能黏膜下腫瘤，也無法判斷此腫瘤為良性或惡性。」及
        前揭六（二）所述長庚醫院函覆內容相符。而本件胃鏡
        切片僅係0.3×0.3×0.3cm，有病理檢查報告附第一宗
        病歷資料足稽。故被上訴人戊○○為求檢查結果之正確
        ，於89年7月10日予以手術行楔狀切除腫瘤作病理組織
        檢查，以進行診斷，而被上訴人戊○○初判張文娟之病
        症為胃惡性腫瘤，係臨時診斷，並非最終之診斷。尚難
        認被上訴人戊○○之檢查途逕已完成，得以確認張文娟
        所患係良性腫瘤，而故以惡性腫瘤方式治療。是自不足
        以認被上訴人戊○○有過失或故意欺騙上訴人之嫌。
七、至於被上訴人戊○○於本件醫療行為中有無過失？被上訴人
    中國醫院應否負連帶賠償責任？經查：
  （一）關於腹腔濃瘍之「插管引流」，係在放射科所掌理之電
        腦斷層或X下為之，臨床上外科醫師或放射科醫師均得
        執行，醫審會第二次鑑定意見中亦認引流腹腔膿瘍委由
        放射科醫師執行，並無疏失。本件放射科醫師曾元宏為
        張文娟實施插管引流，乃其業務上合法之行為。且對張
        文娟所施行之「腹腔膿瘍引流」，在健保局所規定之健
        保費用申報項目中並無符合之申報代碼，故病記載以較
        為近似之「PTCD」即「經皮穿肝膽引流」之代碼代用，
        亦經中央健康保險局中區分局於96年6月4日健保中費一
        字第0960008624號函覆台灣台中地方法院檢察署，且經
        法務部法醫研究所鑑定認本件確係進行「經皮導管膽道
        引流術」（即PCD），上訴人告訴曾元宏偽造文書案件
        ，亦經台灣台中地方法院檢察署以96年偵續一字第53號
        為不起訴處分，且經駁回再議確定。有調閱之上開卷証
        足稽。是上訴人暫稱因被上訴人戊○○實行「經皮穿肝
        膽道引流術」（即PTCD）導致膽道挫傷及膽汁外漏云云
        ，實非可取。
  （二）被上訴人戊○○對張文娟之手術及治療過程，經醫審會
        三次鑑定、長庚醫院、消費者文教基金函覆意見，均難
        認被上訴人戊○○有何過失。至醫審會第一次鑑定意見
        （三）、（四）中固提及於89年7月17日安排電腦斷層
        掃描檢查，發現後腹腔有積液，懷疑膿瘍形成，此時若
        實行手術剖腹探查，效果較快，而楊美者選擇先做電腦
        斷層導引下插管引流，7月22日因原先插管引流成效不
        彰，故再度安排手術引流，時機稍嫌晚些等語。惟就此
        第二次鑑定意見（三）「…因此膿瘍之形成應在7月15
        日至7月16日間，7月16日發現可能有膿瘍溢漏，7月17
        日電腦斷層檢查証實後並在電腦斷層引導下做引流，並
        未延誤。…」、（四）「…病人於7月17日插管引流後
        病情的確情況較為穩定；…，故醫師決定安排手術引流
        。從病程看來並無不妥；…。」。此亦與前揭長庚醫院
        函內容（三）所述採用何種方法進行治療，應依病情而
        定，一般而言，因以超音波或電腦斷層攝影引導置入引
        流管引流膿瘍對病患之傷害較小，是最常使用的方法，
        如果病情沒有改善，再做手術引流等語（見原審卷第二
        宗第193 頁）相符。另証人曾元宏於刑案中証稱因評估
        張文娟之狀況決定以電腦斷層引導方式引流（見調閱台
        灣台中地方法院檢察署95年度他字第901號卷第110頁）
        。從而，自不足以認被上訴人戊○○於89年7月17日以
        電腦斷層引導方式進行引流有疏失或延誤治療情況可言
        。
  （三）另前揭醫審會第二次鑑定結論（二）謂「…任何手術均
        有風險，進行胃部手術後發生胰臟炎的機率，依文獻記
        載為12%，縫合處滲漏的機率為1.3～6%，…。併發症的
        發生雖然和手術技術有一定程度關係，但和病人本身的
        組織健康與否，組織的血液循環狀況及解剖位置都有重
        要關連。病人術後發生腹內膿瘍，胰臟炎及胃溢漏是術
        後的併發症，無法保證不會發生。」、鑑定意見（三）
        「根據病歷記載，…。本件病人在有縱膈腔炎，呼吸衰
        竭，敗血症的情況下，立刻手術很可能會惡化病情，危
        險性較高，且不盡然會得到更好的結果，楊醫師選擇引
        流插管，並無疏失。」、第三次鑑定意見亦認：縫合滲
        漏之原因，與病人本身之組織健康與否、組織之血液循
        環狀況及解剖位置及手術技術均有相關。本件縫合滲漏
        之原因，依病歷記載，無法判斷，但依手術紀錄，醫師
        有注意到應該監測病人術後腹內狀況，已符合一般醫療
        水準等語。是上訴人指稱本件縫合溢漏係因被上訴人戊
        ○○之過失等語，尚非可遽信。
  （四）另參以被上訴人戊○○因上開醫療行為被訴業務過失致
        死刑事案件，經台灣台中地方法院檢察署以92年度偵字
        第21653號、93年度偵續字第242號、95年度偵續一字第
        6 號、95年度偵續一字第12號為不起訴處分，再議後經
        台灣高等法院台中分院檢察署以96年度上聲議字第848
        號處分駁回再議。復經台灣台中地方法院以96年聲判字
        第61號駁回交付審判之聲請。此有調閱之前開卷證及判
        決書附卷足稽。是益難認被上訴人戊○○有何過失行為
        。亦不足以令被上訴人中國醫院與之負連帶賠償責任。
八、綜上所述，中國醫院就醫療債務之履行，並無不完全給付情
    形，其所僱用之醫療人員戊○○亦無侵權行為，被上訴人均
    不負賠償之責。則上訴人以債務不履行之法律關係追加請求
    被上訴人連帶負損害賠償責任，如聲明所示，即無理由，應
    予駁回，其假執行之聲請亦失所依附，併予駁回。至其依侵
    權行為法律關係請求中國醫院、戊○○應連帶給付上訴人等
    如聲明所示之金額，非屬正當，不應准許。從而，原審所為
    上訴人敗訴之判決，並駁回其假執行之聲請，即無不合。上
    訴論旨指摘原判決不當，求予廢棄改判，為無理由，應駁回
    上訴。又兩造其餘之攻擊或防禦方法及所用之證據，經斟酌
    後，認為均不足以影響判決之結果，爰不逐一論列。
九、據上論結，本件上訴及追加之訴均為無理由，依民事訴訟法
    第449條第1 項、第78條，判決如主文。
中    華    民    國    99    年    1     月    27    日
                民事第六庭    審判長法  官  袁再興
                                    法  官  陳賢慧
                                    法  官  吳惠郁
以上正本係照原本作成。
如對本判決上訴，須於收受判決送達後20日內向本院提出上訴書
狀，其未表明上訴理由者，應於提出上訴後20日內向本院提出上
訴理由書（須按他造人數附具繕本）。
上訴時應提出委任律師為訴訟代理人之委任狀。具有民事訴訟法
第466條之1第1項但書或第2項之情形為訴訟代理人者，另應附具
律師及格證書及釋明委任人與受任人有該條項所定關係之釋明文
書影本。
                                    書記官  周巧屏
中    華    民    國    99    年    1     月    28    日
                                                      Ｓ

司法院資訊處製作；財團法人民間司法改革基金會備份。
